臺灣臺北地方法院民事判決　　　　　　 94年度簡上字第545號
上　訴　人　甲○○（原名：林雪娥）
訴訟代理人　丙○○
上　訴　人　乙○○
共　　　同
訴訟代理人　鐘耀盛律師
被上訴人　　丁○○
上列當事人間請求給付租金等事件，上訴人對於中華民國94年7
月29日本院臺北簡易庭93年度北簡字第23245號第一審判決提起
上訴，本院於94年11月29日言詞辯論終結，判決如下：
    主      文
上訴駁回。
第二審訴訟費用由上訴人負擔。
    事實及理由
一、被上訴人起訴主張：門牌號碼台北市○○路87號1樓房屋（
    下稱系爭房屋）為伊與胞兄即訴外人楊宗修分割繼承而取得
    ，權利範圍各1/2，迄今仍為分別共有狀態。而上訴人甲○
    ○分別與伊及楊宗修訂立內容相同租賃契約，約定向二人各
    承租系爭房屋的1/2，甲○○應按月給付被上訴人與楊宗修
    各新臺幣（下同）27,500元的租金，租賃期間則為92年8 月
    1日起至93年7月31日止。上訴人乙○○則擔任甲○○之連帶
    保證人。詎上訴人自93年2月起迄93年7月底止，積欠6個月
    的租金共計165,000元未給付予伊，伊已依甲○○欠繳租金
    為由為終止租約之意思表示，縱伊終止租賃契約之意思表示
    並不合法，租賃契約也於93年7月31日因期間屆滿而消滅，
    被上訴人屢次明確表示不再續租，故無民法第451條不定期
    租約之適用。至甲○○雖因短報租金受國稅局裁罰，然國稅
    局的裁罰對象為甲○○，且甲○○與楊宗修亦因前開逃漏稅
    事實遭檢察官提起公訴並經刑事一審判處有罪，足見上訴人
    抗辯抵銷不足採。甲○○積欠伊租金，且於租賃契約消滅後
    仍無權占有系爭房屋，爰依所有物返還請求權、租賃契約法
    律關係起訴請求上訴人給付165,000元，及自93年8月1日起
    至清償日止按年息5%計算之利息；並應將系爭房屋返還被上
    訴人及其他全體共有人（原審除駁回被上訴人請求命乙○○
    返還系爭房屋部分之訴外，其餘判准被上訴人之請求，上訴
    人就其不利部分，提起上訴）。被上訴人於本院答辯聲明：
    上訴駁回。
二、上訴人則以：其係因楊宗修之要求而減少租賃所得申報，致
    甲○○遭國稅局裁罰，且上訴人抵扣租金，楊宗修均無異議
    ，故甲○○遭裁罰，應屬可歸責於被上訴人之事由所生之債
    務，其依法得主張抵銷，而甲○○早已行使抵銷權，顯無欠
    租情事，被上訴人自不得以甲○○欠租為由終止租賃契約。
    又甲○○於租賃契約屆滿後，已與楊宗修續定租約，並續為
    系爭房屋之使用收益，而93年8月後之租金，甲○○亦已依
    法為被上訴人提存，故兩造間應成立不定期租賃關係，甲○
    ○有權占有系爭房屋，被上訴人訴請甲○○返還系爭房屋，
    顯屬無據等語，資為抗辯。其於本院上訴聲明為：(一)原判決
    不利於上訴人部分均廢棄；(二)上開廢棄部分，被上訴人第一
    審之訴暨假執行之宣告均駁回。
三、兩造不爭執事項：
（一）系爭房屋為被上訴人及楊宗修分割繼承而取得，權利範圍
      各1/2，迄今仍為分別共有狀態。又甲○○原向被上訴人
      、楊宗修共同承租系爭房屋，期間租約持續至92年7月31
      日止，然自92年8月1日則因被上訴人與楊宗修意見相歧，
      故改由上訴人甲○○分別向被上訴人、楊宗修訂立內容相
      同租賃契約，約定向2人各承租系爭房屋應有部分各1/2，
      甲○○應按月給付被上訴人與楊宗修各27,500元的租金，
      租賃期間則為92年8月1日起至93年7月31日止。乙○○則
      為前開租賃契約之連帶保證人。
（二）甲○○自93年2月起，迄93年7月底止，共計6個月的租金
      165,000元未給付被上訴人。被上訴人前於93年6月3日以
      台北光復郵局台北36支局第240號存證信函催告甲○○繳
      納，復於93年6月14日以台北光復郵局台北36支局第126
      號存證信函向甲○○為終止契約之表示。
（三）又甲○○於93年10月4日以存證信函向被上訴人表示，被
      上訴人應負擔其遭國稅局罰款共182,889元，用以與積欠
      租金部分為抵銷。
（四）甲○○於94年1月13日以被上訴人拒絕受領93年9月份房租
      17,511元，10月份至94年1月份租金25,200元為由向本院
      為清償提存。
（五）被上訴人以甲○○違反稅捐稽徵法訴請台北地方法院檢察
      署偵辦，經本院刑事庭以94年度訴字721號判處甲○○連
      續幫助納稅義務人連續以不正當方法逃漏稅捐，處拘役
      拾日，如易科罰金，以佰元折算壹日。又商業負責人，
      為扣繳義務人以不正當方法短報扣繳稅捐（89年5月17日
      修正前稅捐稽徵法部分），肆罪，各處拘役貳拾日，如易
      科罰金，均以佰元折算壹日。又商業負責人，為扣繳義
      務人以不正當方法短報扣繳稅捐（89年5月17日修正後稅
      捐稽徵法部分），貳罪，各處拘役貳拾日，如易科罰金，
      均以佰元折算壹日。應執行拘役壹佰壹拾玖日，如易科
      罰金，以佰元折算壹日。緩刑貳年。
四、兩造之爭點及論述：
    被上訴人主張上訴人有欠繳租金之情事，自得訴請甲○○及
    其連帶保證人乙○○給付積欠之租金，又其與甲○○間並無
    租賃關係存在，故甲○○已無權使用系爭房屋，其自得依據
    所有物返還請求權，訴請甲○○返還系爭房屋予伊及其他全
    體共有人，為上訴人所否認，並以前揭情詞置辯。故本件之
    爭點厥為：甲○○是否得以其國稅局之罰鍰與應給付被上訴
    人之租金為抵銷；甲○○與被上訴人間是否仍有租賃契約存
    在而得繼續使用系爭房屋。現析述如后：
（一）關於甲○○抵銷抗辯爭點部分：
      按二人互負債務，而其給付種類相同，並均屆清償期者，
      各得以其債務，與他方之債務，互為抵銷。民法第334條
      第1項前段定有明文。經查：
    1.甲○○遭國稅局裁罰之違章案件，扣繳義務人、受處分人
      均為甲○○，非被上訴人，此有財政部臺北國稅局違章案
      件罰鍰繳款書、各類所得扣繳稅額繳款書在卷可考（原審
      卷第70至79、121至130、183至192頁）。而行政機關對違
      反行政規則之行為人科處罰鍰，係科予受處罰人一公法上
      之義務，有其專屬性。本件甲○○受國稅局裁罰之違章案
      件，係因其本身涉及協助楊宗修逃漏稅之行為，所處罰者
      係因甲○○自身之行為，甲○○並非為被上訴人代繳罰鍰
      ，故其繳納前開罰鍰後，自無從與其應給付被上訴人之租
      金為抵銷。
    2.至甲○○一再指稱其短報租金之原因，乃係楊宗修要求，
      為節省減少租賃所得而申報，且上訴人抵扣租金，楊宗修
      均無異議，故上訴人遭裁罰，屬可歸責於被上訴人之事由
      所生之債務，依法得主張抵銷云云。查，甲○○自承既係
      應楊宗修而非被上訴人之要求而短報租金，倘甲○○因此
      受有國稅局罰鍰之損害，亦未因此對被上訴人取得任何權
      利，則甲○○既對被上訴人並無任何主動債權存在，自無
      與應給付被上訴人之租金債權為抵銷之可能。
    3.綜上，甲○○所為之抵銷抗辯不足採信，上訴人自應給付
      所積欠被上訴人之租金165,000元。
（二）關於甲○○與被上訴人間是否仍存有租賃關係而得使用系
      爭房屋之爭點部分：
    1.次按，租賃定有期限者，其租賃關係於期限屆滿時消滅，
      為民法第450條第1項所明定。同法第451條所謂視為不定
      期限繼續契約者，須承租人於租期屆滿後，仍為租賃物之
      使用收益，而出租人不即表示反對之意思時，始有其適用
      。此種出租人之異議，通常固應於租期屆滿後，承租人仍
      為租賃物之使用收益時，即行表示之，惟出租人慮承租人
      取得此項默示更新之利益，而於租期行將屆滿之際，向之
      預為表示不願繼續契約者，仍不失為有反對意思之表示。
      最高法院42台上字第410號判例著有明文可參。復按，債
      權人受領遲延，或不能確知孰為債權人而難為給付者，清
      償人得將其給付物，為債權人提存之。民法第326條定有
      明文。故清償人所為清償提存，須因債權人受領遲延或不
      能確知孰為債權人而難為給付時，方因提存發生清償之效
      力。經查：
    (1)甲○○前分別與被上訴人所簽訂之租賃契約第6條約定：
      「乙方（上訴人甲○○）於租期屆滿時，除經甲方（出租
      人）同意繼續出租外，應即日將租賃房屋誠心按照原狀遷
      空交還甲方，不得藉詞推諉或主張任何權利，... 」（見
      原審卷第17頁）。故甲○○於原租賃期間屆滿前，未再與
      被上訴人簽約時，自應認兩造間租賃關係因租賃期間屆滿
      而消滅。
    (2)至上訴人抗辯楊宗修已同意上訴人甲○○續租，並提出租
      賃期間自93年8月1日至96年7月31日之租賃契約為證（見
      原審卷第174頁）。復按共有物之利用行為，係以滿足共
      有人共同需要為目的，不變更共有物之性質之行為。其與
      處分行為相異者，在不移轉共有物之權利或增加其物上負
      擔，其與保存行為不同者，在不以防止共有物之毀損或滅
      失為目的，而其不增加共有物之效用或價值一點，與改良
      行為，亦有不同之處。民法對於共有物之利用方法，並無
      如保存行為與改良行為，有特別之規定，解釋上應適用民
      法第820條第1項之規定，即在共有人未以契約訂定時，應
      由共有人共同管理之。而共有物之出租出借，乃典型之利
      用行為，自應依民法第820條第1項共有物「管理」之規定
      為之，而無同法第819條第2項或土地法第34條之1共有物
      之「處分」、「變更」及「設定負擔」規定之適用。又共
      有物之出租，係屬管理行為，依民法第820條第1項規定，
      除契約另有訂定外，應由共有人全體共同為之。如共有人
      中之一人或數人未經他共有人之同意，擅將共有物之全部
      或一部出租他人，對於他共有人不生效力。（最高法院84
      年度台上字第2164號判決、83年度台上字第2319號判決意
      旨參照）。查，系爭房屋既仍為被上訴人與楊宗修共有，
      應有部分各1/2，然楊宗修既未經被上訴人同意，擅自出
      租系爭房屋之應有部分予甲○○，揆諸前揭說明，該租賃
      契約對被上訴人即不生效力，況甲○○自承現仍使用系爭
      房屋全部（見本院94年11月29日言詞辯論筆錄，本院卷第
      94 頁），被上訴人既未與甲○○續訂租約，甲○○自不
      得僅因與楊宗修承租系爭房屋應有部分1/2，而得使用系
      爭房屋。
    (3)被上訴人前於93年6月14日以台北光復郵局第126號存證信
      函請求甲○○給付積欠租金及返還系爭房屋，復於同年7
      月19日以台北光復郵局第234號存證信函向甲○○表示兩
      造之租賃契約於93年7月31日到期，故甲○○應返還租賃
      物等語（見原審卷第21頁至第23頁、第26、27頁）。被上
      訴人既已於租約到期前，已明確請求甲○○於租約到期時
      應立即返還租賃物，即表明不再續租之意思，揆諸前揭最
      高法院判例意旨，本件自無民法第451條不定期租賃契約
      之適用。至兩造間既未成立不定期租賃契約，並無租賃契
      約存在，故甲○○片面以被上訴人拒領租金為由而向本院
      提存，非依據債之本旨為給付，並不生清償之效力，自不
      得認甲○○提存租金後，可使其與被上訴人依據民法第
      451條成立不定期租賃契約。
    2.末按，各共有人對於第三人，得就共有物之全部為本於所
      有權之請求，但回復共有物之請求，僅得為共有人全體之
      利益為之，民法第821條定有明文。倘共有人中之一人起
      訴時，在聲明中請求應將共有物返還於共有人全體，即係
      為共有人全體利益請求，無須表明全體共有人之姓名。最
      高法院84年台上字第339號判例著有明文可參。查，甲○
      ○未經被上訴人同意而使用系爭房屋係無權占有共有物已
      如前述，被上訴人既為共有人之一，自得訴請甲○○將系
      爭房屋返還予伊及其他共有人。
五、綜上所述，本件被上訴人主張甲○○有積欠租金並於租約到
    期後無權占有系爭房屋為可採，上訴人所辯均為無可取。從
    而，被上訴人本於所有物返還請求權，請求甲○○將系爭房
    屋返還與伊及其他全體共有人，並依據租賃契約訴請上訴人
    共同給付積欠租金165,000元及自93年8月1日起至清償日止
    之法定遲延利息，為有理由，應予准許。是則原審判命甲○
    ○返還系爭房屋予被上訴人及共有人全體，上訴人如數給付
    上開租金，並依職權宣告假執行，於法並無不合。上訴意旨
    指摘原判決此部分不當，求予廢棄改判，為無理由，應予駁
    回其上訴。
六、本件事證已臻明確，兩造其餘攻擊防禦方法及舉證，經核與
    判決結果均無影響，爰不另一一論述，併此敘明。
七、據上論結：本件上訴無理由，依民事訴訟法第436條之1第3
    項、第449條第1項、第78條、第85條第1項前段，判決如主
    文。
中　　華　　民　　國　　94　　年　　12 　 　月　　13　  　日
                民事第四庭  審判長  法  官　林麗玲
                                    法  官  洪遠亮
                                    法  官  黃柄縉
以上正本係照原本作成
本判決不得上訴
中　　華　　民　　國　　94　　年　　12　  　月　　14　  　日
                                    書記官　楊湘雯
